【裁判字號】    95,重上更(四),140
【裁判日期】    951019
【裁判案由】    偽造文書
【裁判全文】
臺灣高等法院刑事判決           95年度重上更(四)字第140號
上  訴  人
即  被  告  乙○○
上列被告因偽造文書案件，不服臺灣臺北地方法院86年度易字第
2679號，中華民國88年11月30日第一審判決（起訴案號：臺灣臺
北地方法院檢察署85年度偵字第16314號），提起上訴，本院判
決後，經最高法院第4次發回更審，本院判決如下：
    主  文
原判決撤銷。
乙○○無罪。
    理  由
一、公訴意旨略以：上訴人即被告乙○○從事代辦護照申請等業
    務，竟與不詳姓名之人意圖謀取不法之利益，將其於85年3
    月間，受戊○○及丁○○委託辦理香港簽證，竟將戊○○及
    丁○○所交付之中華民國護照，換貼他人照片於護照上變造
    使用，嗣與柬埔寨男子「王文彬」者及周全（已更名為周尚
    鴻）、胡朝翔基於犯意之連絡，共同利用戊○○、葉文惠等
    人中華民國護照，在台灣申請加拿大簽證後，由王文彬事先
    找妥簽赴加拿大之九位大陸人民，提供上開二人變造之護照
    （另有鍾文昌、黃順祿、丙○○、謝世忠、蘇建隆、姚亞玲
    、余世禮等人之變造護照），於85年5月17日胡朝翔先赴泰
    國與王文彬會合，言明代價1天150元美金，將9位大陸人民
    帶到加拿大交予不詳身分之加國人士，嗣於85年5月18日即
    由王文彬在越南金邊將9位不詳姓名之大陸人民交予胡某，
    由胡朝翔帶團於5月22日抵達越南河內與周全會合，由周某
    給予大陸人民赴加拿大之機票，於當日欲搭機赴加國時，為
    航空人員發覺有異，報警查獲。因認被告涉有刑法第216 條
    及第212條之行使變造特種文書罪嫌云云。
二、按犯罪事實應依證據認定之，無證據不得認定犯罪事實；不
    能證明被告犯罪者，應諭知無罪之判決，刑事訴訟法第154
    條第2項、第301條第1項定有明文。又所謂認定犯罪事實之
    證據，係指足以認定被告確有犯罪行為之積極證據而言，苟
    未能發現相當證據，或證據不足為不利於被告事實之認定時
    ，即應為有利於被告之認定，更不必有何有利之證據，亦不
    能以推測或擬制之方法，以為裁判基礎，最高法院29年度上
    字第3105號、40年度臺上字第86號、56年度臺上字第807號
    判例意旨可資參照。又「認定犯罪事實所憑之證據，雖不以
    直接證據為限，間接證據亦包括在內；然而無論直接或間接
    證據，其為訴訟上之證明，須於通常一般之人均不致有所懷
    疑，而得確信其為真實之程度者，始得據為有罪之認定，倘
    其證明尚未達到此一程度，而有合理之懷疑存在時，事實審
    法院復已就其心證上理由予以闡述，敘明其如何無從為有罪
    之確信，因而為無罪之判決，尚不得任意指為違法。」、「
    檢察官對於起訴之犯罪事實，應負提出證據及說服之實質舉
    證責任，倘其所提出之證據，不足為被告有罪之積極證明，
    或其指出之證明方法，無從說服法院以形成被告有罪之心證
    ，基於無罪推定之原則，自應為被告無罪判決之諭知。」、
    」，亦經最高法院著有76年臺上字第4986號、92年臺上字第
    128號判例意旨可參。另「按告訴人之告訴，係以使被告受
    刑事訴追為目的，是其陳述是否與事實相符，仍應調查其他
    證據以資審認」、「被害人之陳述如無瑕疵，且就其他方面
    調查又與事實相符，固足採為科刑之基礎，倘其陳述尚有瑕
    疵，則在未究明前，遽採為論罪科刑之根據即難認為適法」
    ，最高法院亦著有52年臺上字第1300號、61年臺上字第3099
    號判例意旨可參。另「被告以外之人於審判外之言詞或書面
    陳述，雖不得以之直接作為認定犯罪事實與否之證據，但參
    酌現行刑事訴訟法第166條之1第2項、第3項第6款，第166條
    之2之規定及行反詰問時，容許以陳述人先前不一致之陳述
    作為彈劾證據之法理，非不得以之作為彈劾證據，用來爭執
    被告、證人、鑑定人陳述之證明力。」，亦經最高法院著有
    94年臺上字第6881號判決可參。
三、本件檢察官認被告涉有上開刑法第216條及第212條之行使變
    造特種文書罪嫌，無非以上開事實業據被害人戊○○、丁○○指訴綦詳，並有變造之護照影本、入出境許可申請書等資
    料附卷可稽為其依據。
四、訊據被告堅詞否認上開犯行，並辯稱伊根本未向戊○○、丁○○拿取其2人之護照，不同意戊○○、丁○○及甲○○3人
    於接受警方或法務部調查局時之陳述，作為本件證據，且戊○○、丁○○及甲○○3人於審理中之陳述亦不正確，本件
    犯罪計劃與其無關等語。
五、經查：
  (1)證人戊○○於85年6月11日接受警方詢問（見85年度偵字第
    16314號卷第20、21頁）及丁○○於85年6月14日接受警方詢
    問（見85年度偵字第16314號卷第22、23頁），暨戊○○於
    85年6月14日接受法務部調查局詢問（見85年度偵字第1631
    4號卷第170、171、172頁）、丁○○85年6月17日接受法務
    部調查局詢問（見85年度偵字第16314號卷第167、168 、
    169頁）及甲○○於85年6月17日接受法務部調查局詢問（見
    85年度偵字第16314號卷第165、166頁）時之陳述，均屬審
    判外之陳述，因被告於本院95年9月5日行準備程序時，業已
    陳明不同意戊○○、丁○○及甲○○3人於接受警方或法務
    部調查局詢問時之陳述，作為本件證據（見本院95年9月5日
    行準備程序筆錄），而戊○○、丁○○及甲○○3人於接受
    警方或法務部調查局詢問時之陳述，又不符合刑事訴訟法第
    159條之2及第159條之3等傳聞例外規定，是戊○○、丁○○
    及甲○○3人於接受警方或法務部調查局詢問時之陳述，依
    刑事訴訟法第159條第1項規定，無證據能力，不得作為本件
    證據。另戊○○及丁○○於85年9月20日接受檢察官訓問（
    見85年度偵字第16314號卷自第150頁至第157頁）時之陳述
    ，固符合刑事訴訟法第159條之1第2項傳聞例外規定，但因
    戊○○及丁○○於當日接受檢察官訊問時，並未具結（見85
    年度偵字第16314號卷自第150頁至第157頁），由於查無符
    合刑事訴訟法第186條不得命其具結之要件，是證人戊○○
    及丁○○於接受檢察官偵訊時之陳述，依刑事訴訟法第158
    條之3規定，不得作為認定被告犯罪之證據。如前述，證人
    戊○○、丁○○及甲○○3人於接受警方或法務部調查局詢
    問暨證人戊○○及丁○○接受檢察官訊問時之陳述，雖不得
    以之直接作為認定被告犯罪事實與否之證據，但仍可依前開
    最高法院94年臺上字第6881號判決之法理，將之作為彈劾證
    據，用來檢驗證人戊○○、丁○○及甲○○3人，於審理中
    所為陳述之證明力，合先敘明。
  (2)證人戊○○、丁○○於原審及本院上訴審（即本院89年度上
    訴字第423號）暨本院審理時，固均證稱其等曾於85年2、3
    月間，在某一K T V店與被告見面討論簽證事宜，離開K T V
    店後，當天便將其2人之中華民國護照交予被告等語（見原
    審卷第1宗第138、139、140頁，本院上訴審卷第1宗自第88
    頁至第92頁，本院95年10月5日審理程序筆錄），而證人甲○○於本院上訴審及本院審理時亦證稱，於85年2、3月間，
    其與戊○○、丁○○在某一K T V店與被告見面討論簽證事
    宜，離開K T V店後，當天被告向戊○○、丁○○收取其2人
    之中華民國護照（見本院上訴審卷第1宗第89頁背面、90頁
    ，本院95年10月5日審理程序筆錄）。然徵之有關究竟多
    少人欲至香港旅行一節，證人戊○○、丁○○於本院均稱戊○○、丁○○與甲○○共3人，想一起至香港旅行，始於85
    年2 、3月間，在某一K T V店與被告見面討論簽證事宜等語
    ，而證人甲○○於本院卻稱戊○○、丁○○2人欲至香港旅
    行，伊沒有要去香港旅行等語（以上均見本院95年10月5日
    審理程序筆錄）。有關討論簽證事宜時被告有無提及以錢
    換護照一節，證人戊○○於85年6月11日於警詢及證人丁○○於本院審理時均稱，在K T V店與被告見面討論簽證事宜
    時，被告有提到若將舊護照交予被告，可取得1萬5千元之事
    情等語（見85年度偵字第16314號卷第20頁背面、第21頁，
    本院95年10月5日審理程序筆錄），然證人甲○○卻稱被告
    沒有提到若將舊護照交予被告，取得1萬5千元之事情等語（
    見本院95年10月5日審理程序筆錄）。有關護照交予被告
    後如何尋找被告一節，證人丁○○稱，「甲○○看到乙○○
    的名字上報，甲○○告訴我要趕快找乙○○，因為只有甲○○有乙○○的電話，後來甲○○有找到乙○○」等語（見本
    院95年10月5日審理程序筆錄），而證人戊○○於85年6月14
    日於接受法務部調查局詢問時稱，「經多次與乙○○催討均
    未有結果，我乃於85年5月初，甲○○和乙○○在麥當勞（
    內湖）見面3人會談，乙○○則表示我的護造已經交給別人
    拿不回來，希望我能拿錢了事，但我不願意。」（見85年度
    偵字第16314號卷第171頁），然證人甲○○卻稱「（乙○○
    拿了丁○○、戊○○的護照以後，是否就找不到被告？）之
    後我就沒有跟她聯絡，後來我是在報紙上看到她偽造文書被
    抓到。」（見本院95年10月5日審理程序筆錄）。有關戊○○是在何種情況下交付護照被告及如何報案一節，證人戊○○先於85年6月11日於警詢時稱，「我和其他兩位高中同
    學（甲○○、丁○○）討論一起去香港玩，其中甲○○就說
    他的同學乙○○（警詢筆錄誤載為孫怡君）在旅行社工作，
    可以代辦簽證…，之後，大家見面後，乙○○就說一切沒有
    問題，但是要將我的舊護照拿走，並且叫我去報遺失，而且
    還可以給我新台幣壹萬伍仟元，我聽了之後，便大聲斥責她
    ，怎麼可以這樣做，結果孫怡君就說她認識很多黑道勢力很
    大，要怎麼做就可以怎麼做，言語中帶著威脅恐嚇的口氣，
    我當時心裡很恐懼，怕他會對我不利，而且她又開著車子載
    我到家門口，一直催逼我到家裡拿護照，我只好下車拿給她
    」、「我一回家之後，便告訴我父親，我父親便打電話到刑
    事警察局報案，我父親說是向一位叫杜組長的警官備案」等
    語（見85年度偵字第16314號卷第20頁背面、21頁），證人
    戊○○後於85年6月14日於接受法務部調查局詢問時卻稱，
    「經多次與乙○○催討均未有結果，我乃於85年5月初，甲○○和乙○○在麥當勞（內湖）見面3人會談，乙○○則表
    示我的護造已經交給別人拿不回來，希望我能拿錢了事，但
    我不願意，乙○○則出言恐嚇我表示認識黑白兩道，希望我
    不要多事。」（見85年度偵字第16314號卷第171頁），證人
    戊○○於本院審理時則稱，「當天她就有指明說她要給我們
    錢，我當時就覺得很奇怪，但是我沒有同意。後來我有去刑
    事警察局備案。」、「（為何要去備案？）因為乙○○不還
    護照給我，因為她說要叫我拿錢了事。她透過甲○○告訴我
    要我拿錢就是一萬五，護照的事情不要管。」（見本院95
    年10月5日審理程序筆錄）等情以觀，足見證人戊○○、丁○○與證人甲○○間之陳述不是相互矛盾，就是先後不一，
    準此，則其3人有關被告向戊○○、丁○○收取其2人之護照
    陳述之真實性，不無疑問。尤其再參酌證人甲○○稱，85
    年2、3月間在K T V店時，「她（指被告）只有問我們護照
    的照片是用貼的還是用掃瞄的方式。我的護照是用掃瞄的，
    她們二個（指戊○○、丁○○）是用貼的，所以她說可以幫
    他們二個去拿護照辦她們的簽證，因為護照快到期。」，而
    證人戊○○、丁○○亦均稱當時護照快到期，除請被告辦香
    港簽證外，亦請被告換護照（以上均見本院95年10月5日審
    理程序筆錄），然實際上證人戊○○之中華民國護照係於83
    年8月17日換發，有效期間至89年8月17日，另證人丁○○之
    中華民國護照係於82年6月16日換發，有效期間至88年6月16
    日，此有其2人之中華民國護照影本附卷可參（見本院93年
    度上更一字第57號卷第216、219頁），益徵證人戊○○、丁○○及甲○○所稱，因戊○○、丁○○之護照快到期，其2
    人始將護照交予被告，以便換新護照之說詞，與事實不符，
    尚難採信，蓋85年2、3月間離戊○○、丁○○2人護照之有
    效期間分別尚有4年多及3年多，並無護照快到期之情節。綜
    上足見，證人戊○○、丁○○及甲○○3人所陳述之情節顯
    有瑕疵，自難採為認定戊○○、丁○○確有將其2人之護照
    交予被告之證據。
  (3)而儘管卷內變造之護照影本、入出境許可申請書影本等資料
    ，足以證明確有人蛇集團先變造戊○○、丁○○2人之護照
    ，再將戊○○、丁○○2人被變造之護照交予大陸人民使用
    等情，但既然無法證明戊○○、丁○○2人之護照曾交予被
    告，因此戊○○、丁○○2人之護照，如何被變造再流入柬
    埔寨男子「王文彬」等人蛇集團手中，進而轉交予大陸人民
    使用等情，依卷內資料，尚難證明與被告有關。
六、綜上，足見本件關於被告先自戊○○、丁○○處，取得戊○○、丁○○2人之護照，被告再將該2人護照變造，又交予柬
    埔寨男子「王文彬」等人蛇集團，進而轉交予大陸人民使用
    之證明，尚未達於通常一般之人均不致有所懷疑，而得確信
    其為真實之程度，殊屬無從為有罪之確信，此外，復查無其
    他積極證據足資證明被告有檢察官所指之犯行，是應認不能
    證明被告犯罪。揆諸前揭規定及最高法院判例所示意旨，應
    為其無罪之諭知，原審未予詳查，遽為被告論罪科刑，自有
    違誤，被告上訴否認犯罪，應認有理由，自應由本院將原判
    決撤銷改諭知被告無罪，庶免冤抑。
據上論斷，應依刑事訴訟法第369條第1項前段、第364條、第301
條第1項，判決如主文。
本案經檢察官沈世箴到庭執行職務。
中    華    民    國    95    年    10    月    19    日
                  刑事第十六庭審判長法  官  葉騰瑞
                                    法  官  莊明彰
                                    法  官  黃俊明
以上正本證明與原本無異。
如不服本判決應於收受送達後十日內向本院提出上訴書狀，其未
敘述上訴之理由者並得於提起上訴後十日內向本院補提理由書。
                                    書記官  廖婷璇
中    華    民    國    95    年    10    月    19    日


司法院資訊處製作；財團法人民間司法改革基金會備份。
